【裁判字號】    97,台上,608
【裁判日期】    970214
【裁判案由】    違反貪污治罪條例
【裁判全文】
最高法院刑事判決              九十七年度台上字第六０八號
上   訴   人  台灣高等法院檢察署檢察官
被        告  甲○○
              乙○○
              丙○○
              丁○○
              戊○○
上列二人共同
選 任辯護 人  楊揚律師
被        告  己○○  男民國31年2月5日生
              庚○○  男民國43年3月5日生
共        同
選 任辯護 人  蔡信章律師
被        告  辛○○  男民國44年10月3日生
上列上訴人因被告等違反貪污治罪條例案件，不服台灣高等法院
中華民國九十五年九月十二日第二審更審判決（九十三年度重上
更(三)字第二三０號，起訴案號：台灣士林地方法院檢察署八十七
年度偵字第三四八、七０一八號），提起上訴，本院判決如下：
    主  文
原判決撤銷，發回台灣高等法院。
    理  由
本件原判決以公訴意旨略以：被告己○○、甲○○、丁○○、辛
○○、乙○○、丙○○、庚○○、戊○○等人（下稱被告等八人
），均係行政院國軍退除役官兵輔導委員會（下稱退輔會）台北
榮民總醫院（下稱台北榮民總醫院）公務車司機，負有個人保管
之公務車輛保養、送修及申請費用之責，均為依法令從事公務之
人員。民國八十五年七月間，台北榮民總醫院派孫國昌（另案經
判處應執行有期徒刑十二年，褫奪公權六年確定）擔任總務室車
輛調度管理員，負責承辦司機管理、公務車輛維修、經費報結等
業務。孫國昌乃指定原與台北榮民總醫院有修車業務往來由葉有
仁（另案經判處有期徒刑二年，褫奪公權一年，緩刑五年）所經
營之台北市○○區○○路三００巷九弄四號一樓億豐汽車有限公
司（下稱億豐公司）、徐建國（另案經判處有期徒刑四年，褫奪
公權二年）所經營之台北市北投區○○○路○段一一七號一樓合
祥汽車有限公司（下稱合祥公司）及同區○○街○段三三九號一
樓勝興汽車商行（起訴書漏列，下稱勝興車行）為特約保養廠商
。要求司機將公務車開至上開汽車廠維修保養，並藉此與葉有仁
、徐建國約定，司機將公務車輛送至渠等保養廠維修，葉有仁、
徐建國應按修車費總額之一成金額給予孫國昌，並給送修之司機
相當金額之好處。葉有仁、徐建國為招攬生意，同意依孫國昌及
司機各一成支付回扣。嗣後被告等八人於職務上將保管使用之公
務車送至億豐、合祥公司或勝興車行維修後請領取得修車款時（
車號、時間、金額，詳如原判決附表所列），即基於概括之犯意
，連續多次收受葉有仁、徐建國交付之修理費總額一成之回扣。
丁○○另抱怨一成回扣太少，由徐建國再交付新台幣（下同）二
千元。迄八十六年六月底，孫國昌遭台北榮民總醫院解除管理員
職務止，己○○共計收受修車回扣九萬八千七百九十七元（起訴
書誤為十三萬二千元）；甲○○共計收受十一萬三千四百八十六
元回扣（起訴書誤為十四萬四千元）；丁○○共計收受回扣四萬
四千六百五十六元（含徐建國另行交付之二千元，起訴書誤為五
萬九千元）；辛○○共計收受四萬六千五百三十八元回扣（起訴
書誤為六萬一千元）；乙○○共計收受回扣九千七百六十七元（
起訴書誤為一萬三千元）；丙○○共計收受二萬八千六百六十一
元回扣（起訴書誤為三千七百元）；庚○○共計收受二萬一千零
五十元回扣（起訴書誤為二萬一千元）；戊○○共計收受五千九
百三十六元回扣（起訴書誤為五萬八千元）等情。因認被告等八
人均涉犯貪污治罪條例第五條第一項第三款收賄罪嫌等語。經審
理結果，認為犯罪後法律已廢止其刑罰，因而撤銷第一審關於被
告等八人部分之科刑判決，改判諭知被告等八人均免訴，固非無
見。
惟查(一)、被告等八人行為後之現行刑法第十條第二項第一款前段
所定「依法令服務於國家、地方自治團體所屬機關而具有法定職
務權限」之人員，即學理上所謂之「身分公務員」，係指國家或
地方自治團體所屬機關中依法令任用之成員，於依法代表、代理
國家或地方自治團體處理公共事務時屬之。而同款後段所指「其
他依法令從事於公共事務，而具有法定職務權限者」，乃學理所
稱「授權公務員」，指非服務於國家或地方自治團體所屬機關之
人員，因從事法定之公共事務，被視為刑法上之公務員。由上揭
條文前、後段規定觀之，無論是「身分公務員」或「授權公務員
」，祇要是具有法定職務權限之人，在從事公共事務範圍內之事
項均屬之，並非以涉及公權力之行使事項為前提，即私經濟行為
而與公共事務有關者亦包括在內。而法定職務權限，其中所謂「
法定」係指法律規定、法規命令、職權命令或職務命令等而言，
自包括各機關組織法或條例、機關內部行政規則（例如組織規程
、處務規程、業務管理及考核要點等）在內。查台北榮民總醫院
，係依據退輔會組織條例第十六條之規定所設立，此觀諸退輔會
組織條例第十六條及台北榮民總醫院組織規程第一條規定自明。
依原判決所認定本件被告等八人均係台北榮民總醫院之司機，負
有公務車輛保養、送修及申請費用之責，則其八人是否為具有法
定職務權限之人？依其職責之內容及性質，是否純屬從事機械性
工作，而與執行該機關之公共事務無關？尚待釐清究明。乃原判
決未詳加研析說明，遽以被告等八人所負職責，均與公權力之行
使無關，而認其非屬現行刑法所規範之公務員（見原判決第十六
頁，理由四、(二)之），難謂允洽。(二)、縱如原判決所認定被告
等八人僅為台北榮民總醫院之司機，非屬現行刑法之公務員，然
原判決既認定其八人負責個人保管之公務車輛保養、送修及申請
費用等事務，並利用將保管使用之公務車送至億豐、合祥公司或
勝興車行維修後請領取得修車款時，基於概括之犯意，連續多次
收受葉有仁、徐建國交付之修理費總額一成之回扣等情（見原判
決第七至十三頁，理由三），倘若不虛，相關修車廠因須給付被
告等八人回扣而增加營業成本，是否將影響各該修車廠對於台北
榮民總醫院送修或保養之公務車輛之維修品質，抑或提高其請領
之維修費用以維持其營業利潤；相對致生損害於台北榮民總醫院
之財產或利益？被告等八人所為是否與刑法背信罪或其他罪名之
構成要件相符？應否於同一事實範圍內，依刑事訴訟法第三百條
變更檢察官之起訴法條，加以審理？原審對此均置而不論，逕為
免訴之判決，亦有理由不備之違法。檢察官上訴意旨執以指摘原
判決不當，非無理由，應認原判決仍有撤銷發回更審之原因。又
原判決更正起訴書所載被告等八人收取回扣之金額，然其判決附
表所列「修車金額總計」及據此計算之回扣數額，仍有誤算之情
形，案經發回，宜併注意及之。
據上論結，應依刑事訴訟法第三百九十七條、第四百零一條，判
決如主文。
中    華    民    國  九十七  年    二    月   十四   日
                      最高法院刑事第十二庭
                          審判長法官  邵  燕  玲
                                法官  李  伯  道
                                法官  孫  增  同
                                法官  吳      燦
                                法官  李  英  勇
      本件正本證明與原本無異
                                      書  記  官
中    華    民    國  九十七  年    二    月   十九   日
                                                     ｍ


司法院資訊處製作；財團法人民間司法改革基金會備份。
